---
title: "Projeto de Programção Estatistica - \"Cupom-Coletor\" e \"Parodoxo do Anivesário\" "
author: "Ana Barcelos, 779786"
date: "2025-11-11"
output: html_document
---

```{r setup, include=FALSE}
knitr::opts_chunk$set(echo = TRUE)
```

## Introdução

O método de amostragem uniforme com reposição é utilizado em experimentos probabilísticos e estatísticos para selecionar elementos de um conjunto. O método funciona da seguinte maneira, cada elemento do conjunto possui a mesma probabilidade de ser selecionado, ou seja, não existe preferência ou peso sobre os elementos do conjunto. Se temos um conjunto com N elementos, a probabilidade de selecionar qualquer um deles é $P(\text{selecionar um elemento}) = \frac{1}{N}$ ​ Após um elemento ser escolhido, ele é devolvido ao conjunto antes da próxima seleção, garantido que:

-   O número total de elementos permanece constante.

-   As probabilidades não mudem ao longo do processo.

-   Cada seleção é independente da anterior.

Assim, o resultado de uma escolha não influencia a próxima.

## CUPOM COLETOR

O primeiro problema que trataremos neste trabalho é o "Cupom- coletor" que estuda o número de amostragens necessárias para observar todos os itens distintos que uma coleção possui. Imagine um álbum composto por N cupons diferentes, no qual a cada sorteio um cupom é obtido de forma aleatória, no início do processo é fácil conseguir cupons diferentes de maneira rápida, já que a maioria deles ainda não foi sorteado, porém, conforme o álbum se aproxima de estar completo, os cupons diferentes ficam mais difíceis de serem sorteados, já que muitos dos sorteios passam a sortear cupons repetidos. Assim, o objetivo principal do problema que buscamos responder é “Quantas amostras são necessárias, em média, para se observar todos os itens únicos de uma coleção?”

Para modelar esse processo foi utilizado o conceito de amostragem uniforme com reposição, no qual foi considerado um álbum contendo N itens distintos, a cada etapa do processo foi feito o sorteio de um cupom, onde todos possuem probabilidade igual a 1/N de serem selecionados, independentemente dos sorteios anteriores. Isso significa que, mesmo que um cupom já tenha sido sorteado, ele permanece disponível para ser sorteado novamente, caracterizando um processo com reposição, o processo continua até que todos os N itens tenham sido observados pelo menos uma vez. A variável aleatória de interesse é chamada de $T_{N}$, que representa o número total de sorteios necessários para completar a coleção.

Em sequência será apresentado o código utilizado para estimar o valor esperado de $T_{N}$, calcular a média e a variância, sendo em seguida possível interpretar e compreender o comportamento desse sistema de coleta ao longo de diferentes tamanhos de álbum.

```{r}
set.seed(779786)

cupom_coletor <- function(N) {
  album <- rep(0, N) #cada posicao e um tipo de cupom 
  sorteios <- 0  
  while(sum(album == 0) > 0) { #o while continua ate ter pelo menos um cupom de cada tipo
    novo_cupom <- sample(1:N, 1)
    album[novo_cupom] <- album[novo_cupom] + 1
    sorteios <- sorteios + 1 #quantidade de sorteios ja feitos
  }
  return(sorteios)
}

cupom_coletor_exp <- function(N_valores, M) {
  resultados_cupom <- list() #armazena os resultados de cada N
  par(mfrow = c(2, 2))

   for (N in N_valores) {  
    sorteios_necessarios <- numeric(M)
    #aqui respomde a pergunta 'quantas amostras sao necessarias para se observar todos os itens unicos de uma colecao?'
    for (i in 1:M) {  #M replicas para cada N
      sorteios_necessarios[i] <- cupom_coletor(N)
    }
    resultados_cupom[[as.character(N)]] <- sorteios_necessarios
    
    media_sorteios <- mean(sorteios_necessarios)
    variancia_sorteios <- var(sorteios_necessarios)
    
    cat("N =", N, "\n")
    cat("Media do numero de sorteios necessarios:", media_sorteios, "\n")
    cat("Variancia do numero de sorteios necessarios:", variancia_sorteios, "\n\n")
    
    hist(
      sorteios_necessarios,
      main = paste("Histograma - N =", N),
      xlab = "Numero de sorteios (T_N)",
      breaks = 30,
      col = "lightpink"
    )
  }
  
  return(resultados_cupom)
}

#paramentros indicados no projeto
N_valores <- c(50, 100, 200, 500)
M <- 5000

resultados <- cupom_coletor_exp(N_valores, M)

```

O código acima utiliza simulação de Monte Carlo para estimar o número de sorteios necessários até que todos os N itens distintos de uma coleção sejam observados pelo menos uma vez, assim, inicia-se um vetor de tamanho N, inicialmente preenchido com zeros, representando os tipos de cupons ainda não coletados. Em cada sorteio, um número entre 1 e N é escolhido aleatoriamente, com reposição e probabilidade uniforme e o vetor é atualizado para indicar que aquele cupom foi sorteado, o processo continua enquanto houver cupons não sorteados pelo menos uma vez, o número total de sorteios realizados até completar o álbum corresponde à variável $T_{N}$, para estimar a distribuição do problema, o experimento é repetido muitas vezes, registrando os valores obtidos de $T_{N}$ e calculando a média, a variância e a distribuição empírica, apresenta por histogramas referentes a cada valor de N proposto.

-   **Função cupom_coletor(N)**

    -   **cupom_coletor \<- function(N)**: Define uma função que simula uma única realização do processo de coleta de cupons para um conjunto com N itens diferentes.

    -   **album \<- rep(0, N)**: Cria um vetor com N posições, cada uma representando um cupom único, o valor 0 indica que o cupom ainda não foi sorteado.

    -   **sorteios \<- 0:** Inicia o contador do número total de sorteios realizados.

    -   **while(sum(album == 0) \> 0)**: Continua o processo enquanto tiver pelo menos um cupom que ainda não foi sorteado pelo menos um vez, ou seja, enquanto o álbum não estiver completo.

        -   **novo_cupom \<- sample(1:N, 1)**: Sorteia um cupom entre os N possíveis, com reposicão e probabilidade uniforme 1/N.

        -   **album[novo_cupom] \<- album[novo_cupom] + 1:** Marca que aquele cupom foi sorteado mais uma vez.

        -   **sorteios \<- sorteios + 1:** Atualiza a contagem de sorteios realizados.

    -   **return(sorteios):** Ao final, retorna o número total de sorteios necessários para completar o conjunto, representado por Tₙ.

-   **Função cupom_coletor_exp (N_valores, M)**

    -   **cupom_coletor_exp \<- function(N_valores, M)**: Define a função que repete a simulação para diferentes tamanhos N.

    -   **resultados_cupom \<- list():** Cria uma lista para armazenar os resultados de cada valor de N.

    -   **for (N in N_valores)**: Para cada tamanho de coleção (N = 50, 100, 200 e 500):

        -   **sorteios_necessarios \<- numeric(M):** Cria um vetor para armazenar os valores de Tₙ das M simulações.

        -   **for (i in 1:M) sorteios_necessarios[i] \<- cupom_coletor(N):** Executa a simulação M vezes para o mesmo N. Aqui respondemos a pergunta quantas amostras são necessárias em média.

        -   **media_sorteios \<- mean(sorteios_necessarios):** Calcula o valor médio de Tₙ (estimativa do valor esperado).

        -   **variancia_sorteios \<- var(sorteios_necessarios):** Mede a variabilidade dos resultados.

        -   **hist(sorteios_necessarios, ...):** Exibe a distribuição empírica do número de sorteios necessários.

## INTERPRETAÇÃO

Ao analisar os histogramas, as médias e as variâncias de cada N podemos concluir que a média do número de sorteios necessários para completar a coleção aumenta conforme o número de cupons N cresce, ou seja, à medida que a coleção fica maior, torna-se cada vez mais difícil obter os últimos cupons faltantes, já que a probabilidade de sortear um cupom novo diminui ao longo do processo. Além disso, a variância também aumenta com o crescimento de N, nos revelando que a quantidade de sorteios necessária não apenas cresce, como também se torna mais dispersa e imprevisível.Nos valores menores de N, o processo tende a ser mais estável e próximo da média, enquanto em valores maiores a diferença entre uma simulação e outra pode ser mais expressiva. Os histogramas confirmam a análise feita em relação a média e a variância, assim para coleções pequenas, os histogramas apresentam uma concentração maior em torno da média, com uma distribuição mais simétrica e compacta, indicando que, na maioria das simulações, o número de sorteios necessários é parecido, varia pouco entre repetições do experimento, já quando analisamos coleções maiores, os histogramas começam a apresentar uma cauda mais longa a direita, mostrando que algumas simulações demandam um número significativamente maior de sorteios do que outras. Essa assimetria reflete precisamente a dificuldade de obter os últimos cupons faltantes, fazendo com que algumas execuções se estendam muito mais do que a média. Assim podemos concluir que a média crescente, a variância ampliada e a forma alongada dos histogramas ilustram o mesmo fenômeno, quanto maior o número de cupons, mais longo e mais incerto se torna o processo de completar a coleção. Isso confirma, tanto de forma numérica quanto visual, o comportamento teórico esperado do problema do coletor de cupons.

## PARADOXO DO ANIVERSÁRIO

Será tratado agora o problema “Paradoxo do Aniversário” que consiste em determinar a probabilidade de que em um grupo com k pessoas, pelo menos duas delas compartilhem o mesmo dia de aniversário. Pode parecer intuitivo imaginar que seriam necessárias muitas pessoas para que as coincidências aconteçam, a teoria mostra que essa probabilidade cresce mais rápido do que o esperado intuitivamente.

Para modelar esse problema utilizamos o conceito de amostragem uniforme com reposição, na qual cada aniversário é representado como um número entre 1 e 365, e assumimos que cada pessoa possui a mesma probabilidade de nascer em qualquer um desses dias. Além disso, consideramos que o nascimento de uma pessoa não afeta o nascimento de outra, ou seja, as escolhas são independentes, sendo assim, os aniversários são sorteados com reposição, ou seja, mesmo que uma data já represente o aniversário de uma pessoa x, essa data permanece disponível para ser sorteada para uma pessoa y. Matematicamente, isso significa que

$P(\text{nascer em qualquer dia}) = \frac{1}{365}$.

Esse modelo é fundamental porque permite que coincidências aconteçam naturalmente no processo, exatamente como ocorre no mundo real, ao aplicar simulação computacional baseada nessa estrutura, podemos estimar a probabilidade de colisão para diferentes tamanhos de grupo e assim responder à pergunta central deste estudo, “Quão poucas pessoas são necessárias para que seja provável uma coincidência de aniversários?”.

A análise que será apresentada a seguir busca responder a pergunta inicial do problema.

```{r}
set.seed(779786)

colisao <- function(k, N) {
  aniversarios <- sample(1:N, k, replace = TRUE)   
  return(length(unique(aniversarios)) < k)         #verficando se ha colisao, 
                                                   #TRUE: existe pelo menos uma coincidencia (colisao) de aniversarios
                                                   #FALSE:todos os aniversarios são diferentes
  
}

paradoxo <- function(k_min, k_max, M, N) {
  resultados <- list()  
  k_vals <- k_min:k_max
  prob_colisao <- numeric(length(k_vals))
  
  for (i in seq_along(k_vals)) {
    k <- k_vals[i]
    M_simulacoes <- replicate(M, colisao(k, N)) #para cada k realiza M simulacoes
    prob_colisao[i] <- mean(M_simulacoes)  #media dos resultado (TRUE = 1; FALSE = 0)
  }
  
  df_resultados <- data.frame(pessoas = k_vals, probabilidade = prob_colisao)
  return(df_resultados)
}

#paramentros indicados no projeto
N <- 365           #numero de possiveis aniversarios
M <- 10000         #numero de simulacoes para cada um dos k
k_min <- 2        #valor minimo para k 
k_max <- 60       #valor maximo para k

df_resultados <- paradoxo(k_min, k_max, M, N)
print(df_resultados)

#respondendo a pergunta 'quantas pessoas são necessárias para que a chance de coincidencia
#seja de aproximadamente 50%?
prob_0.5 <- which.min(abs(df_resultados$probabilidade - 0.5))
pessoas_0.5 <- df_resultados$pessoas[prob_0.5]

cat("\nNumero de pessoas onde P(colisao) ≈ 0.5:", pessoas_0.5, "\n")
cat("Probabilidade estimada para", pessoas_0.5, "pessoas:",
    round(df_resultados$probabilidade[prob_0.5], 4), "\n")

#a linha vermelha mostra a quantidade de pessoas necessarias para que que a chance de coincidencia
#seja de aproximadamente 50%? 
library(ggplot2)
grafico <- ggplot(df_resultados, aes(x = pessoas, y = probabilidade)) +
  geom_line(color = "grey") +
  geom_point(color = "black") +
  geom_hline(yintercept = 0.5, color = "red", linetype = "dashed") +
  scale_y_continuous(limits = c(0, 1), breaks = seq(0,1,0.1)) +
  labs(
    title = "Paradoxo do Aniversario: probabilidade de Colisao",
    x = "Numero de pessoas (k)",
    y = "probabilidade de pelo menos uma colisao",
    caption = paste("Simulacoes:", M, "por valor de k")
  ) +
  theme_minimal() +
  theme(plot.title = element_text(hjust = 0.5))
print(grafico)
```

O código apresentado acima utiliza simulação de Monte Carlo para estimar a probabilidade de que em um grupo de k pessoas pelo menos duas delas compartilhem o mesmo dia de aniversário. A função colisao verifica se ocorre ao menos uma coincidência entre as datas, enquanto a função paradoxo repete esse procedimento diversas vezes para diferentes tamanhos de grupo, retornando uma estimativa da probabilidade para cada valor de k.

-   **Função colisao(k, N)**

    -   **colisao \<- function(k, N):** Define uma função chamada colisao que recebe dois parâmetros:

        -   k: número de pessoas no grupo
        -   N: número de possíveis dias de aniversário (geralmente N = 365)

    -   **aniversarios \<- sample(1:N, k, replace = TRUE):** Gera k aniversários aleatórios com reposição, escolhidos entre os N dias disponíveis, ou seja, estamos simulando k pessoas escolhendo seus aniversários ao acaso.

    -   **length(unique(aniversarios)) \< k**

        -   unique(aniversarios) remove datas repetidas.

        -   Se o número de datas únicas for menor que k, significa que pelo menos duas pessoas compartilharam o dia de aniversário.

        -   O resultado é lógico:

            -   TRUE se houve colisão (pelo menos um aniversário repetido)

            -   FALSE se todos são diferente

    -   **Função paradoxo(k_min, k_max, M, N)**

        -   **paradoxo \<- function(k_min, k_max, M, N):** Define a função que vai calcular a probabilidade de colisão para diferentes valores de k.

        -   **k_vals \<- k_min:k_max:** Cria um vetor com todos os valores de k entre k_min e k_max (por exemplo, k = 2 até 60).

        -   **prob_colisao \<- numeric(length(k_vals)):** Cria um vetor vazio para armazenar a probabilidade de colisão para cada valor de k.

    -   **Loop de Simulação**

        -   **for (i in seq_along(k_vals)) { ... }:** Percorre cada valor de k dentro do intervalo especificado.

        -   **M_simulacoes \<- replicate(M, colisao(k, N)):** Para cada k, realiza M simulações:

            -   A função colisao(k, N) é chamada M vezes

            -   O resultado é um vetor lógico com valores TRUE/FALSE

        -   **prob_colisao[i] \<- mean(M_simulacoes):** A média de um vetor lógico converte TRUE = 1 e FALSE = 0. Assim $\text{média} = \frac{\text{número de colisões}}{M}$ , essa é a estimativa da probabilidade de coincidência de aniversários para aquele k.

    -   **Criação do Data Frame Resultado**

        -   **df_resultados \<- data.frame(pessoas = k_vals, probabilidade = prob_colisao):** Organiza os resultados em uma tabela com duas colunas:

            -   número de pessoas k

            -   probabilidade estimada de colisão para esse k

    -   **return(df_resultados):** Retorna a tabela gerada anteriormente.

-   **Paramêtros**

    -   N \<- 365 é o número total de possíveis dias de aniversário

    -   M \<- 10000 é o número de simulações de Monte Carlo para cada valor de k.

    -   k_min \<- 2 e k_max \<- 60 é o intervalo dos tamanhos de grupos que serão avaliados, estiamremos a probabilidade de colisão para grupos de 2 a 60 pessoas.

-   df_resultados \<- paradoxo(k_min, k_max, M, N): Chama a função definida anteriormente que calcula a probabilidade de colisão para cada valor de k, seu resultado é um data frame contendo duas colunas:

    -   pessoas: número de pessoas no grupo

    -   probabilidade: probabilidade estimada de haver pelo menos um aniversário repetido

-   prob_0.5 \<- which.min(abs(df_resultados\$probabilidade - 0.5)) : Procura o valor de k cuja probabilidade está mais próxima de 0.5 (50%), isso é feito comparando a diferença absoluta entre cada valor e 0.5.

-   pessoas_0.5 \<- df_resultados\$pessoas[prob_0.5]: Armazena o correspondente número de pessoas k onde essa probabilidade ocorre.

## Intepretação

O gráfico gerado apresenta a probabilidade estimada de colisão em função do número de pessoas no grupo (k), cada ponto corresponde ao valor médio obtido pela simulação, enquanto a linha horizontal vermelha representa o nível de probabilidade de 50% de chances de colisão entre as datas de eaniversário. Foi observado no gráfico que para valores muito pequenos de k, próximo de 2 a 10 pessoas, a probabilidade de coincidência ainda é bem baixa, permanecendo próxima de zero, mas a partir de aproximadamente 15 pessoas, a curva começa a se inclinar de maneira mais acentuada, indicando um crescimento mais rápido da probabilidade de colisão, já ao redor de 23 pessoas, ocorre o ponto em que a probabilidade ultrapassa 50%, esse é o ponto central do paradoxo, com apenas cerca de 23 pessoas, a chance de coincidência de dias de aniversário já é maior do que a de não acontecer a coincidência, com cerca de 35 pessoas, a curva se aproxima de valores próximos a 80% ou mais, e a probabilidade continua aumentando até se aproximar de 100% conforme k se aproxima de 60, assim podemos concluir que embora existam 365 datas possíveis, o número de pares possíveis entre as pessoas cresce rapidamente, o que explica o aumento expressivo da probabilidade de colisão.

